【裁判字號】    94,訴,299
【裁判日期】    950125
【裁判案由】    給付工程款
【裁判全文】
臺灣雲林地方法院民事判決               94年度訴字第299號
原      告  俊和瀝青股份有限公司
法定代理人  丁○○
訴訟代理人  丙○○
被      告  稻城營造有限公司
                      號
法定代理人  甲○○
訴訟代理人  許坤立律師
上列當事人間請求給付工程款事件，本院於民國95年1 月18日言
詞辯論終結，判決如下：
    主      文
原告之訴及假執行之聲請均駁回。
訴訟費用由原告負擔。
    事實及理由
一、按訴狀送達後，原告不得將原訴變更或追加他訴。但被告同
    意、擴張應受判決事項之聲明者，不在此限。被告於訴之變
    更或追加無異議，而為本案之言詞辯論者，視為同意變更或
    追加。民事訴訟法第255 條第1 項第1 、3 款及第2 項分別
    定有明文。查，原告於提起本件訴訟之前，原聲請本院發給
    支付命令（本院94年度促字第6826號），命被告給付其新台
    幣（下同）3,164,040 元及其法定遲延利息，嗣被告於民國
    94 年5月19日收受該支付命令後，於法定期間內聲明異議，
    即以原告該支付命令之聲請視為起訴。之後，原告於94年6
    月30日具狀將上開請求擴張為3,234,880 元及其法定遲延利
    息，此係應受判決事項聲明之擴張，且被告亦無異議而為本
    案之言詞辯論，自屬視為同意原告之擴張。則揆諸上開規定
    ，原告之擴張聲明，於法自無不可。
二、原告主張：被告前於92年10月15日及93年7 月5 日，分別向
    雲林縣政府承攬該縣之「同安北農地重劃區○○路工程」及
    「舊庄(三)早期農地重劃區○○路更新改善工程」，並將該等
    工程中之「瀝青工程」連工包料轉包於原告，原告於承攬後
    ，業已完成施作，總計工程款為7,234,880 元，然被告僅給
    付400 萬元，尚餘工程款3,234,880 元未為給付。又本件次
    承攬，原告係與被告系爭工程之工地負責人即訴外人乙○○
    接洽，此從訴外人乙○○就上開工程曾代理被告與訴外人「
    國地水泥工業股份有限公司」（以下簡稱：國地公司）簽訂
    預扮混凝土買賣契約，及被告上開工程之「專任人員督導工
    地紀錄表」所載之「工地負責人」亦為訴外人乙○○，可見
    訴外人乙○○確有代理被告之權限。且系爭工程原告亦開立
    以被告為買受人之統一發票，供被告持向稅捐單位報稅，是
    兩造間確實有次承攬關係。即使被告否認兩造間有系爭次承
    攬關係，但從上述，即本件原告接洽之訴外人乙○○為被告
    之負責人，以及被告將原告開立之發票用以報稅等情觀之，
    亦可見被告上開行為已足以表示將代理權授與訴外人，依民
    法第169 條規定，被告亦應負表見代理之授權人責任。為此
    ，依承攬之法律關係，提起本件訴訟，請求被告給付3,234,
    880 元及其法定遲延利息等語。
    並聲明：(一)被告應給付原告3,234,880 元，及自94年7 月2
    日起至清償日止按年息百分之五計算之利息。(二)訴訟費用由
    被告負擔。(三)願供擔保請准宣告假執行。
三、被告不否認以原告開立之統一發票作為進項憑證申報營利事
    業所得稅，惟以：被告於向雲林縣政府承攬上開二處之農水
    路工程後，即將其中之混凝土澆灌及瀝青工程轉包予訴外人
    環陽營造有限公司（以下簡稱：環陽公司），與原告之間並
    無次承攬關係。又被告該等工程之工地負責人係黃昭雄，並
    非訴外人乙○○，被告亦未授權訴外人乙○○代表被告與原
    告締結本件承攬關係，另被告雖曾匯款400 萬元予原告，惟
    該款項係訴外人環陽公司要求轉匯，是自不得僅以被告有收
    受原告之統一發票及匯款之事實，即認被告與原告有直接之
    次承攬關係，或認有表見事實而應負授權人之責任。至於訴
    外人國地公司與環陽公司間之糾紛，伊等已和解，並表明係
    伊等間之債務關係，與被告無關等語，資為抗辯。
    並聲明：如主文所示。
四、兩造不爭執之事實：
  (一)被告於92年10月15日及93年7 月5 日，分別承攬雲林縣政府
    發包之該縣「同安北農地重劃區○○路工程」及「舊庄(三)早
    期農地重劃區○○路更新改善工程」。
  (二)與原告接洽系爭承攬關係之人為訴外人乙○○。
  (三)原告曾開立買受人為被告名義之統一發票，被告並以之作為
    進項憑證申報營利事業所得稅。
五、本件兩造爭執之處，在於兩造之間是否存有次承攬關係？以
    及被告是否應負表見代理之授權人責任？茲分述如下：
  (一)兩造間並無次承攬關係存在：
  1.按當事人主張有利於己之事實者，就其事實有舉證之責任，
    民事訴訟法第277 條前段定有明文。所謂舉證係指就爭訟事
    實提出足供法院對其所主張者為有利認定之證據而言，若所
    舉證據，不能對其爭訟事實為相當之證明，自無從認定其主
    張為真正。又主張法律關係存在之當事人，就該法律關係發
    生所須具備之要件，應先負舉證之責任，原告就其主張之事
    實，不舉證證明者，被告本無須就其抗辯之事實，負舉證之
    責任，縱令被告就其抗辯事實不能舉證，或其所舉證據尚有
    疵累，亦應駁回原告之請求，此為舉證責任分擔之原則，最
    高法院17年上字第917 號判例可資參照。
  2.原告主張其為被告承攬雲林縣政府「同安北農地重劃區○○
    路工程」及「舊庄(三)早期農地重劃區○○路更新改善工程」
    之次承攬人，固據提出統一發票、活期存款帳戶交易明細查
    詢結果、專任人員督導工地紀錄表、同安北農地重劃區○○
    路工程變更設計勘查紀錄表、匯款申請書、訴外人國地公司
    與被告間之訂購合約書等為證，惟為被告所否認，並以上開
    情詞置辯。經查：
  (1)關於本件承攬關係之締結經過情形，原告之法定代理人丁○○於準備期日到庭，稱：「（受命法官問：認識乙○○多久
    ？是否知道他從事何業？）在談本件工程前就認識5 、6 年
    ，他本來是做營造，他是毅力營造有限公司的負責人。」「
    （受命法官問：毅力營造有限公司目前是否還經營？）已經
    賣掉了，在我談本件工程時他還在經營營造業。」「（受命
    法官問：當時個人認識乙○○是以何身分與你談的？）我不
    瞭解他當時是以何身分與我談的。」「（受命法官問：在本
    件工程之前與被告公司是否認識？有無業務往來？）我與被
    告公司負責人認識，大約92年也有承包過他們公司的工程，
    被告公司負責人是甲○○。」等語（見本院卷(一)第79頁反面
    、第80頁），亦即在原告之法定代理人與訴外人乙○○就本
    件工程締結承攬關係之前，其早已認識訴外人乙○○及被告
    公司之法定代理人，並知訴外人乙○○所經營之營造公司與
    被告公司並不相同，另，原告之法定代理人丁○○於締約當
    時，並不知訴外人乙○○係以何身分與之締結承攬關係。足
    見原告並無法確定有與被告締結本件承攬關係。
  (2)又，證人即訴外人乙○○亦到庭結證稱：「（受命法官問：
    與其他廠商如何接洽？）我與原告法代熟識，所以我就叫他
    來做。」「（受命法官問：如何向原告法代講？）我說我在
    做同安北、舊庄工程大概有多少工程，我就叫原告法代來做
    。」「（受命法官問：當時有無向原告法代說你是被告公司
    工地負責人？）當時原告法代知道我經營環陽營造公司‧‧
    ‧我沒有拿與被告公司的契約書給原告法代看，也沒有說我
    是代表環陽公司或稻城公司與他簽約，我們只是口頭約定。
    」「（受命法官問：你是以何身分叫原告來施作？）我經營
    環陽營造有限公司時就有請原告到我公司去施工。原告知道
    我經營環陽營造有限公司。」等語（見本院卷(一)第81頁反面
    、第82頁），並為原告所不爭執，亦即原告曾承攬證人乙○○所營環陽公司之工程，並因證人乙○○與原告之法定代理
    人熟識之緣故，故證人乙○○乃未表明身分，即請原告施作
    本件瀝青工程。足見證人乙○○並未以「被告之代理人」或
    以「被告之名義」與原告締結本件承攬關係。倘再參諸原告
    之法定代理人稱：「（受命法官問：未付款部分起訴前有無
    向乙○○求償過？）有的，我有打電話給乙○○‧‧‧」「
    （受命法官問：當時對於未拿到的工程款為何沒找甲○○？
    ）一般都是找工地負責人向他們公司請款。」等語（見本院
    卷(一)第80頁），亦即在原告之法定代理人與「訴外人乙○○
    」及「被告之法定代理人」均認識之情形下，原告對於本件
    未償之工程款，均是直接找訴外人乙○○，而未向被告之法
    定代理人請求。稽此客觀情節，其合理解釋，應是原告於本
    件工程締結當時，所認識之締約對象為「訴外人乙○○或伊
    所營之營造公司」，而非被告，應可認定。
  (3)至於原告固以上開情詞，主張被告授權訴外人乙○○與之締
    結本件承攬關係云云。惟如上述，原告之法定代理人於締結
    本件承攬關係時，既不知訴外人乙○○係以何身分與之締約
    ，且證人乙○○亦未表示伊代理被告公司與原告締結本件契
    約，則自難僅憑原告開立統一發票之買受人為被告，即認兩
    造間存有承攬關係。又，原告提出之「同安北農地重劃區○○路工程變更設計勘查紀錄表」（見本院卷(一)第91頁）、「
    專任人員督導工地紀錄表（見本院卷(一)第74頁），固分別記
    載「出席人員─稻城營造有限公司：陳『弘』毅」、「工地
    負責人：乙○○」，然其所載時間則分別為「93年4 月30日
    」及「94年3 月10日」；再者，依原告提出之活期存款帳戶
    交易明細查詢結果及匯款申請書所示，被告之法定代理人甲○○個人固曾於「94年1 月10日」共匯入400 萬元至原告帳
    戶（見本院卷(一)第36頁、第37頁、第92頁、第93頁），惟此
    等事實，均屬於本件瀝青工程締結後所生，並不足資為訴外
    人乙○○於系爭承攬關係締結當時，曾得被告授權之證據。
    另，原告所提被告與訴外人國地公司間之契約書（見本院卷
    (一)第130 頁），其上固記載訴外人乙○○為被告之代理人，
    惟每一契約關係，有其不同之締約條件與背景，自難遽為比
    附援引，何況，原告於本件既未能證明訴外人乙○○獲得被
    告授權與之締約，則原告所提上開契約書，因屬被告與他人
    間之契約關係，縱使屬實，亦與本件無涉。從而，原告上開
    主張，並無可採。
  3.按債權債務之主體，以締結契約之當事人為準。茍非締結契
    約之債務人，該契約債權人即不得基於契約對之請求履行債
    務（最高法院72年度台上字第1851號判決參照）。基上所述
    ，原告既未能舉證證明被告為系爭承攬工程之定作人，則揆
    諸上開判例意旨，自難認兩造間存有本件承攬關係。在兩造
    間並無承攬關係存在之情形下，原告遽而請求被告給付系爭
    工程款，於法無據，不應准許。
  (二)本件亦無表見代理之情形存在：
  1.再按民法第169 條固規定：「由自己之行為表示以代理權授
    與他人，或知他人表示為其代理人而不為反對之表示者，對
    於第三人應負授權人之責任。」惟本條所定表見代理之本人
    責任，須本人有表見之事實，足使第三人信該他人有代理權
    之情形存在，始足當之。倘他人並無以本人之代理人身分為
    法律行為，尚無由責令本人負授權人責任之理。最高法院著
    有40年台上字第1281號判例及85年度台上字第1613號判決可
    資參照。
  2.原告固另以上開事實，主張被告應負表見代理之授權人責任
    云云。惟查，本件如上所述，訴外人乙○○既未以被告「稻
    城營造有限公司」之名義與原告締結本件承攬關係，則本件
    自亦無原告所主張之表見事實存在可言。故此，本件縱有原
    告所指上開情事存在，被告亦不因此而成為系爭承攬關係之
    當事人，或應負表見代理之授權人責任。
  3.至於原告固主張所開立統一發票之買受人為被告云云，惟按
    為期節稅之目的，次承攬人要求其交易對象逕以原始承攬人
    為買受人開立統一發票，資為次承攬人向原始承攬人領取轉
    包工程款之用，並供作原始承攬人報稅核帳之憑證，此種跳
    開發票情事，乃商場交易上常有之現象，為眾所皆知之事實
    。此項行為固可能涉及違反稅捐稽徵法第44條規定之逃漏稅
    行為，而受行政罰上之科處罰鍰（大法官會議釋字第252 號
    解釋參照），但仍不能因此即謂統一發票買受人欄上所記載
    之買受人，即與開立該統一發票者有直接之契約關係，或謂
    該買受人有表見代理之事實，而應負授權人責任。是原告據
    該統一發票開立之情形，即主張兩造間存有系爭承攬關係，
    被告須負付款責任一節，亦無可採。
六、綜上所述，原告既未能舉證證明訴外人乙○○有代理被告締
    結系爭承攬關係之權限，或被告存有應負表見代理之授權人
    責任，則原告依承攬關係請求被告應給付3,234,880 元，及
    自民事準備書(一)狀送達翌日即94年7 月2 日起至清償日止按
    年息百分之五計算之利息，為無理由，應予駁回。又本件原
    告之訴既經駁回，其假執行之聲請即失所附麗，應併予駁回
    。
七、本件事證已臻明確，兩造其餘攻擊及防禦方法，核與判決結
    果不生影響，爰不逐一論述，附此敘明。
八、訴訟費用負擔之依據：民事訴訟法第78條。
中    華    民    國    95    年    1    月    25     日
                    民事第二庭
                          審判長法  官  陳宏卿
                                法  官  陳秋如
                                法  官  陳銘壎
以上正本係照原本作成。
如對本判決上訴，須於判決送達後20日內向本院提出上訴狀。
中    華    民    國    95    年    1    月    25     日
                                書記官  沈瑞芳


司法院資訊處製作；財團法人民間司法改革基金會備份。
